【裁判字號】    89,訴,565
【裁判日期】    890711
【裁判案由】    耕地租賃關係不存在等
【裁判全文】
臺灣板橋地方法院民事裁定  八十九年度訴字第五六五號
    原      告  乙○○
    訴訟代理人  李文中律師
                劉秋絹律師
                葉繼升律師
    被      告  甲○○          住台北縣樹林鎮○○路三０八巷一弄二號
右當事人間請求耕地租賃關係等不存在等事件，本院裁定如左：
    主    文
原告之訴駁回。
訴訟費用由原告負擔。
    理    由
一、按出租人與承租人間因耕地租佃發生爭議時，應由當地鄉（鎮、市、區）公所耕
    地租佃委員會調解，調解不成立者，應由直轄市或縣（市）政府耕地租佃委員會
    調處，不服調處者，由直轄市或縣（市）政府耕地租佃委員會移送該管司法機關
    ，司法機關應即迅予處理，並免收裁判費用。前項爭議案件非經調解、調處，不
    得起訴，耕地三七五減租條例第二十六條第一項、第二項前段定有明文。又起訴
    不合程式或不備其他要件者，法院應以裁定駁回之，民事訴訟法第二百四十九條
    第一項第六款明文規定。
二、經查，
    1.按耕地三七五減租條例第二十六條所謂租佃爭議，係指出租人與承租人間因租
    用耕地所發生之一切爭議而言，包括因轉租、欠租，或約定租期屆滿後，租賃關
    係是否當然不存在所生之爭議等均屬之，最高法院八十五年度台上字第一○五三
    號著有判決可資參照。本件原告主張其父黃三生前將所有坐落台北縣樹林鎮○○
    段五二八、五二八之一（分割自五二八地號）、五三○、五三三、五三三之二（
    分割自五三三地號）地號五筆土地與被告甲○○之被繼承人陳榮訂立三七五租約
    。嗣黃三與陳榮於五十四十二月十二日訂立協議，合意終止租約。另被告自五十
    五年起均未曾繳納租金且已放棄耕作，原告亦以起訴狀繕本之送達為終止租約之
    意思表示，兩造間之租賃關係業已因終止而消滅，爰訴請確認系爭租佃關係不存
    在，並請求被告偕同辦理終止租約登記等語，係因耕地租賃關係存否發生爭執，
    依上開說明，自屬租佃爭議事件。依耕地三七五減租條例第二十六條第二項前段
    之規定，非經調解、調處，不得起訴。
    2.原告雖主張其起訴係主張系爭耕地租賃業因終止而消滅，其先位訴請確認租佃
    關係不存在，備位請求被告偕同辦理租約終止登記，依最高法院四十六年度台抗
    字第二四號判例「耕地三七五減租條例第二十六條，所謂出租人與承租人間因耕
    地租佃發生爭議案件，非經調解、調處，不得起訴，係指當事人間本於耕地租佃
    關係而發生之爭議案件而言。如原告起訴主張無租賃關係存在，而本於其他之法
    律關係為訴訟標的，即無該條之適用」之意旨，自無耕地三七五減租條例上開強
    制調解、調處規定之適用。惟最高法院上開判例之意旨，係謂當事人間本於耕地
    租佃關係而發生之爭議案件，依耕地三七五減租條例第二十六條之規定，非經調
    解、調處，仍不得起訴，必原告起訴非根據租佃關係，亦非否認兩造間有租賃關
    係，而係本於其他之法律關係為訴訟標的，（例如本於民法第七百六十七條前段
    之規定訴請返還所有耕地者），始無三七五減租條例上開規定之適用。（最高法
    院八十五年度台上字第五七六號判決、八十三年度台抗字第三三七號裁定均採此
    見解）。是原告上開主張，容有誤會，不足採取。
    3.綜上，原告以系爭租佃關係業經終止而消滅，否認系爭耕地租賃關係存在，提
    起本件訴訟，並非基於租佃關係以外之其他法律關係而有所請求，其起訴前既未
    經調解、調處，於法自有未合，揆諸首揭說明，應予裁定駁回其訴。
三、結論：依民事訴訟法第二百四十九條第一項第六款、第九十五條、第七十八條，
    裁定如主文。
中      華      民      國    八十九    年      七      月     十一     日
                          臺灣板橋地方法院民事第二庭
~B法  官  陳麗玲
右正本證明與原本無異。
如不服本裁定應於送達後十日內向本院提出抗告狀。
中      華      民      國    八十九    年      七      月     十二     日
~B書記官  方蟾苓


司法院資訊處製作；財團法人民間司法改革基金會備份。
